臺灣高等法院臺南分院刑事裁定 
                                  110年度毒抗字第1022號
抗  告  人  甲○○




上列抗告人因強制戒治案件，不服臺灣臺南地方法院中華民國11
0年12月8日所為110年度毒聲字第1216號裁定，提起抗告，本院
裁定如下：
    主  文
抗告駁回。
    理  由
一、原裁定意旨略以：抗告人即被告甲○○（下稱抗告人）因施用
    第二級毒品案件，經依臺灣雲林地方法院（下稱原審法院）
    110年度毒聲字第56裁定送法務部○○○○○○○○附設勒戒處所觀
    察、勒戒後，經綜合判斷認有繼續施用毒品之傾向，有該所
    民國110年12月3日雲所衛字第11040001140號函暨所附有無
    繼續施用毒品傾向評估標準紀錄表及有無繼續施用毒品傾向
    證明書各1份附卷可稽，是檢察官聲請裁定令抗告人入戒治
    處所施以強制戒治，核無不合，應予准許，而依毒品危害防
    制條例第20條第2項規定，裁定抗告人令入戒治處所強制戒
    治，其期間為6個月以上，至無繼續強制戒治之必要為止，
    但最長不得逾1年等語。
二、抗告意旨略以：抗告人於110年11月3日起受觀察勒戒期間，
    並受心理醫師評估，每次約3-5分鐘就結束，抗告人認其評
    估過於草率，且因修法後，受勒戒人數增多，導致心理醫師
    評估，不僅無法細詢，也不及做實質性、臨床實務審查，評
    估只有短短3-5分鐘，評估的項目有4-5個問題，時間那麼短
    根本無法詳細回答問題，抗告人認為評估過程有嚴重缺失，
    失去正當性，實不應將這充滿瑕疵之評估作為裁定強制戒治
    之基礎。依今毒品危害防制條例修法後之刑事寬厚政策，旨
    在幫助施用者戒除毒癮，非為懲戒，而係消滅其再次施用毒
    品之危險性，但反觀抗告人於勒戒時之評估標準竟將過去前
    科納入分數計算，此已立於不平等之起點，而強制戒治相關
    規定係保安處分，係屬強制剝奪人身自由，與刑罰無異。抗
    告人於109年5月1日由臺南山上戒毒村假釋出獄，為怕再施
    用毒品，而選擇幸福小羊中途之家，每天過著教會生活，因
    為以前抗告人始終找不到方法可以戒毒，才會一直在監所輪
    迴，雖然中途之家有許多生活上限制，但起碼可以遠離以前
    那些毒友，生活較有尊嚴，而離開中途之家是因為疫情失業
    沒有收入，本身抗告人有照顧服務員的證照，出獄後就可以
    馬上投入職場。抗告人於執行殘刑11月23日中轉觀察勒戒，
    勒戒完畢除殘刑必須繼續服刑，另有刑事案件審理中，並無
    像心理醫師所依「前科紀錄與行為表現」、「臨床評估」、
    「社會穩定度」，認定抗告人有繼續施用毒品傾向，懇請撤
    銷原裁定等語。
三、按觀察、勒戒後，檢察官依據勒戒處所之陳報，認受觀察、
    勒戒人有繼續施用毒品傾向者，檢察官應聲請法院裁定令入
    勒戒處所強制戒治，其期間為6個月以上，至無繼續強制戒
    治之必要為止，但最長不得逾1年，毒品危害防制條例第20
    條第2項後段定有明文。又有無繼續施用毒品傾向之評估標
    準，並非完全以受勒戒人勒戒後之結果為準，勒戒前之各種
    情況，仍應作為評估之依據，依勒戒處所評分說明手冊規定
    ，係以「前科紀錄與行為表現」、「臨床評估」及「社會穩
    定度」3項合併計算分數：㈠分數60分以上，判定為有繼續施
    用毒品傾向。㈡50分以下判定為無繼續施用毒品傾向。㈢51分
    至59分間判定者再做整體評估後決定，若判定為有繼續施用
    毒品傾向需加註理由。...而其中之「前科紀錄與行為表現
    」係依毒品犯罪相關司法紀錄、首次毒品犯罪年齡、其他犯
    罪相關紀錄、入所時尿液毒品檢驗、所內行為表現；「臨床
    評估」係物質使用行為、合法物質濫用、使用方式、使用年
    數、精神疾病共病（含反社會人格）、臨床綜合評估（含病
    識感、動機、態度、就醫意願）；「社會穩定度」則係依工
    作、家庭等，作為判斷分數之依據。因此，評斷有無施用毒
    品傾向，係依具體個案之臨床實務及相關事證等情綜合判定
    ，有其相當之專業依據及標準，且涉及專門醫學，又衡酌強
    制戒治之目的，係為協助施用毒品者戒斷毒品之心癮及身癮
    所為之一種保安處分類型，而該評估標準係適用於每一位受
    觀察、勒戒處分之人，具一致性、普遍性、客觀性，綜合判
    斷之結果，倘其評估由形式上觀察無擅斷或濫權等明顯不當
    之情事，法院宜予尊重。
四、經查：
（一）抗告人因施用第二級毒品犯行，前經原審法院以110年度
      毒聲字第56號裁定令入法務部○○○○○○○○附設勒戒處所執行
      觀察、勒戒後，依該「有無繼續施用毒品傾向評估標準紀
      錄表」記載之評分結果，認：①前科紀錄與行為表現部分
      ：1.毒品犯罪相關司法紀錄「有，8筆」，每筆5分，上限
      10分計10分。2.首次毒品犯罪年齡為「20歲以下」，計10
      分。3.其他犯罪相關紀錄「有，11筆」每筆2分，上限10
      分計10分。4.入所時尿液毒品檢驗為「無藥物反應」計0
      分，上開4項靜態因子合計為30分；5.所內行為表現：持
      續於所內抽煙（2分），上開動態因子合計為2分。②臨床
      評估部分：1-1.多種毒品濫用「有，種類：海洛因、安非
      他命」，計10分。1-2.合法物質濫用（菸、酒、檳榔）：
      「有，種類：菸」，計2分。1-3.使用方式：「無注射使
      用」，計0分。1-4.使用年數：「超過一年」計10分，上
      開4項靜態因子合計為22分。2.精神疾病共病（含反社會
      人格）經評定為「無」計0分、3.臨床綜合評估（含病識
      感、動機、態度、就醫意願）評定為「中度」計4分，上
      開2項動態因子合計為4分；③社會穩定度部分：1.工作為
      「全職工作：挖土機司機」，計0分。2-1.家人藥物濫用
      ：「無」，計0分。2-2.入所後家人是否訪視：「無」，
      計5分。2-3.出所後是否與家人同住：「是」，計0分，上
      開2項動態因子合計5分。以上①至③部分之總分合計為63分
      （靜態因子共計52分，動態因子共計11分），已在60分以
      上，而綜合判斷為「有繼續施用毒品傾向」等情，有法務
      部○○○○○○○○於110年12月3日以雲所衛字第11040001140號
      函所檢送抗告人之「有無繼續施用毒品傾向證明書」及「
      有無繼續施用毒品傾向評估標準紀錄表」各1份在卷可稽
      （見109年度營毒偵字第233號卷第135至137頁）。又上開
      綜合判斷之結果，係由該所具相關專業知識經驗之醫師，
      依其本職學識，為上述各項評估所為之綜合判斷，核與前
      揭勒戒處所評分說明手冊之規定並無不合，所為之綜合評
      分係依抗告人在執行觀察、勒戒期間之個案臨床實務及具
      體事證，據以判定抗告人「有繼續施用毒品傾向」，洵屬
      有據，檢察官聲請裁定令抗告人入戒治處所施以強制戒治
      ，核無不合。是原審依檢察官聲請，參酌前揭有無繼續施
      用毒品傾向證明書及評估標準紀錄表，裁定令抗告人入戒
      治處所施以強制戒治，自屬適法。
（二）抗告人固以前詞提出抗告，然查：　　　
　　1.上開有無繼續施用毒品傾向證明書及評估標準紀錄表之評
      估，乃法務部○○○○○○○○附設勒戒處所相關專業知識經驗人
      士在抗告人觀察、勒戒期間，依其本職學識，於評估後所
      為之綜合判斷，乃具科學驗證所得之結論，自得憑以判斷
      抗告人有無繼續施用毒品傾向之證明，且由形式上觀察，
      並無擅斷或濫權等明顯不當之情事，法院宜予尊重其行政
      職權之行使及專業之判斷。抗告人上開評估標準紀錄表均
      已詳細標列各項評分項目及評分標準，與前揭勒戒處所評
      分說明手冊規定並無不合，且勒戒處所之組織、人員之資
      格及執行觀察、勒戒相關程序，暨判斷施用毒品者有無繼
      續施用毒品傾向，均有相關法令嚴格規範，非可恣意而為
      。再者，上開評估標準均有評分者的具體醫師代號，表彰
      評分者為其評分結果負責。是抗告人徒憑己見，質疑上開
      評估過程草率云云，自無可採。
　　2.又上開評估標準紀錄表認定抗告人有繼續施用毒品之傾向
      ，其中與毒品犯罪相關之司法紀錄與其他犯罪相關紀錄，
      上限總計僅佔總分100分中之20分，故此評估結果，並非
      單純以抗告人之前科紀錄，作為主要之依據，尚有綜合入
      所時尿液毒品檢驗、所內行為表現、物質使用行為、合法
      物質濫用、使用方式、使用年數、精神疾病共病、臨床綜
      合評估、工作、家庭等之社會穩定度等，作為綜合判斷之
      結果，業如前述，故抗告意旨以評估標準將過去前科納入
      分數計算，已立於不平等之起點云云，亦屬無據。　
　  3.再按毒品危害防制條例所規定之觀察、勒戒、強制戒治，
      性質上為保安處分，其立法意旨在協助戒斷施用毒品者之
      身癮及心癮，以達教化與治療之目的，並防衛社會安全。
      為達上述目的，不得已於一定期間限制或拘束行為人之人
      身自由，既為法律所明文規定，當無因被告個人或家庭等
      因素，而得豁免執行。故抗告意旨以其離開中途之家是因
      疫情沒有收入，其有照顧服務員之證照，出獄後可馬上投
      入職場，後續尚有殘刑要繼續服刑，且另有刑事案件審理
      中，均難作為得豁免其依法應送強制戒治之正當理由。
五、綜上，原審法院依據檢察官之聲請，依毒品危害防制條例第
    20條第2項規定，裁定抗告人令入戒治處所施以強制戒治，
    其期間為6個月以上，至無繼續強制戒治之必要為止，但最
    長不得逾1年，經核並無不合。抗告人仍執上開事由提起抗
    告，指摘原裁定不當，非有理由，應予駁回。
據上論斷，應依刑事訴訟法第412條，裁定如主文。
中　　華　　民　　國　　111 　年　　1 　　月　　4 　　日
                  刑事第四庭    審判長法  官  郭玫利   
                                      法  官  陳金虎   
                                      法  官  林臻嫺  
以上正本證明與原本無異。
不得再抗告。
　　　　　　　　　　　　　　　　　　　書記官  楊宗倫　　
中　　華　　民　　國　　111 　年　　1 　　月　　4 　　日